ACORDAO-COMPLETO-2286843

ACÓRDÃO 10584/2019 ATA 37/2019 - SEGUNDA CÂMARA

VISTOS, relatados e discutidos estes autos de Tomada de Contas Especial instaurada pelo Ministério do Meio Ambiente (MMA) em desfavor do Sr. Luís Eduardo Dudu Colombo dos Santos, Prefeito Municipal de Bagé-RS (gestões 2009-2012 e 2013-2016) , em razão da impugnação da prestação de contas do Convênio 720782/2009, de 31/12/2009, celebrado com o Município de Bagé-RS, por intermédio de sua Secretaria de Recursos Hídricos e Ambiente Urbano (SRHU) , cujo objeto era elaboração de um Plano Regional de Gestão Integrada de Resíduos Sólidos para orientação das intervenções nos municípios situados na região da Campanha do Estado do Rio Grande do Sul;
ACORDAM os Ministros do Tribunal de Contas da União, reunidos em Sessão de 2ª Câmara, diante das razões expostas pelo Relator, com fundamento nos arts. 1º, inciso I; 12, § 3º; 16, inciso III, alíneas "b" e "c"; 19; 23, inciso III; 28, inciso II; e 57 da Lei 8.443/92, c/c os arts. 209, 210 e 214, inciso III, alínea "a"; e 267 do Regimento Interno do Tribunal, em:
9.1. julgar irregulares as contas do Sr. Luís Eduardo Dudu Colombo dos Santos e da empresa Agrosig Engenharia e Meio Ambiente Eireli - EPP, condenando-os ao pagamento das importâncias abaixo especificadas, fixando-lhes o prazo de 15 (quinze) dias, a contar da notificação, para que comprovem, perante o Tribunal (art. 214, III, a, do Regimento Interno) , o recolhimento das referidas quantias aos cofres do Tesouro Nacional, atualizadas monetariamente e acrescidas dos juros de mora, calculados a contar das datas indicadas até o dia do efetivo recolhimento do débito, na forma prevista na legislação em vigor:
	Responsáveis pelo ressarcimento
	Débito (R$) 
	Data

	Senhor Luís Eduardo Dudu Colombo dos Santos, individualmente
	14.700,00
	14/9/2011

		18.510,00
	26/12/2011

		17.611,50
	7/2/2012

		99.161,00
	20/4/2012

	Senhor Luís Eduardo Dudu Colombo dos Santos, solidariamente com a empresa Agrosig Engenharia e Meio Ambiente Ltda.
	8.090,00
	14/9/2011

		4.280,00
	26/12/2011

		29.647,50
	20/4/2012

9.2. aplicar ao Sr. Luís Eduardo Dudu Colombo dos Santos a multa prevista no art. 57 da Lei 8.443/1992, no valor de R$ 30.000,00 (trinta mil reais) , fixando-lhe o prazo de 15 (quinze) dias, a contar da notificação, para que comprove, perante o Tribunal, o recolhimento da dívida ao Tesouro Nacional, atualizada monetariamente a contar da data deste Acórdão até o dia o efetivo recolhimento, caso não seja paga no prazo ora fixado, na forma da legislação em vigor;
9.3. aplicar à empresa Agrosig Engenharia e Meio Ambiente Eireli - EPP a multa prevista no art. 57 da Lei 8.443/1992, no valor de R$ 6.500,00 (seis mil e quinhentos reais) , fixando-lhe o prazo de 15 (quinze) dias, a contar da notificação, para que comprove, perante o Tribunal, o recolhimento da dívida ao Tesouro Nacional, atualizada monetariamente a contar da data deste Acórdão até o dia o efetivo recolhimento, caso não seja paga no prazo ora fixado, na forma da legislação em vigor;
9.4. autorizar, desde logo, nos termos dos arts. 26 e 28, inciso II, da Lei 8.443/1992:
9.4.1. o pagamento das dívidas em até 36 (trinta e seis) parcelas mensais e consecutivas, se solicitado pela responsável, fixando-se o vencimento da primeira em 15 (quinze) dias, a contar do recebimento da notificação, e o das demais a cada 30 (trinta) dias, devendo incidir sobre cada uma delas os encargos legais devidos, na forma prevista na legislação em vigor, sem prejuízo ao vencimento antecipado do saldo devedor em caso de não comprovação do recolhimento de qualquer parcela, conforme prevê o art. 217, § 2º, do Regimento Interno deste Tribunal;
9.4.2. a cobrança judicial das dívidas, caso não atendida a notificação;
9.5. dar ciência desta deliberação aos responsáveis e ao Procurador-Chefe da Procuradoria da República no Estado do Rio Grande do Sul, para as providências que entender cabíveis.

Tomada de Contas Especial foi instaurada pelo Ministério do Meio Ambiente (MMA) em desfavor do Sr. Luís Eduardo Dudu Colombo dos Santos, Prefeito Municipal de Bagé-RS (gestões 2009-2012 e 2013-2016), em razão da impugnação da prestação de contas do Convênio 720782/2009, de 31/12/2009, celebrado com o Município de Bagé-RS, por intermédio de sua Secretaria de Recursos Hídricos e Ambiente Urbano (SRHU), cujo objeto era elaboração de um Plano Regional de Gestão Integrada de Resíduos Sólidos para orientação das intervenções nos municípios situados na região da Campanha do Estado do Rio Grande do Sul.

Segunda Câmara

Ministério do Meio Ambiente (vinculador); Município de Bagé - RS.

3. Interessados/Responsáveis:
3.1. Interessado: Ministério do Meio Ambiente (vinculador).
3.2. Responsáveis: Agrosig Engenharia e Meio Ambiente Eireli - Epp (05.848.147/0001-50); Luis Eduardo Dudu Colombo dos Santos (XXX.348.490-XX).

13.1. Ministros presentes: Ana Arraes (Presidente) e Aroldo Cedraz (Relator).
13.2. Ministros-Substitutos convocados: Augusto Sherman Cavalcanti e Marcos Bemquerer Costa.
13.3. Ministro-Substituto presente: André Luís de Carvalho.

ACORDAO-COMPLETO-2541866

Acórdão 3907/2022 - Segunda Câmara

ACORDAO-COMPLETO-2390751

Acórdão 4025/2020 - Segunda Câmara

AROLDO CEDRAZ

A presente Tomada de Contas Especial foi instaurada pelo Ministério do Meio Ambiente (MMA) em desfavor do Sr. Luís Eduardo Dudu Colombo dos Santos, Prefeito Municipal de Bagé-RS (gestões 2009-2012 e 2013-2016) , em razão da impugnação da prestação de contas do Convênio 720782/2009, de 31/12/2009, celebrado com o Município de Bagé-RS, por intermédio de sua Secretaria de Recursos Hídricos e Ambiente Urbano (SRHU) , cujo objeto era elaboração de um Plano Regional de Gestão Integrada de Resíduos Sólidos para orientação das intervenções nos municípios situados na região da Campanha do Estado do Rio Grande do Sul.
2.	Incluo como parte deste Relatório, e transcrevo a seguir, a instrução lançada nos autos por auditor da SEC-RS (peça 36) , com a qual anuiu o corpo dirigente da unidade técnica às peças 37 e 38:
"INTRODUÇÃO
1.	Cuidam os autos de tomada de contas especial instaurada pelo Ministério do Meio Ambiente (MMA) , em desfavor do Sr. Luís Eduardo Dudu Colombo dos Santos, Prefeito Municipal de Bagé/RS (gestões 2009-2012 e 2013-2016) , em razão de impugnação da prestação de contas do Convênio 720782/2009, de 31/12/2009, celebrado entre o referido Ministério, por intermédio de sua Secretaria de Recursos Hídricos e Ambiente Urbano (SRHU) e o Município de Bagé/RS, que teve por objeto a elaboração de um Plano Regional de Gestão Integrada de Resíduos Sólidos para orientação das intervenções nos municípios situados na região da Campanha do Estado do Rio Grande do Sul, conforme detalhado em Plano de Trabalho (peça 1, p. 17-252, peça 2, p. 1-73) .
HISTÓRICO 
2.	Conforme disposto na cláusula quarta do termo do Convênio 720782/2009 (peça 3, p. 6-36 e peça 5, p. 134-144) , foram previstos R$ 218.700,00 para a execução do objeto, dos quais R$ 202.976,00 seriam repassados pelo concedente e R$ 15.724,00 corresponderiam à contrapartida.
3.	Os recursos federais foram repassados em uma única parcela, mediante a ordem bancária n. 10OB800195, no valor de R$ 202.976,00, emitida em 31/12/2010. 
4.	O ajuste vigeu no período de 31/12/2009 a 22/4/2012 (peça 8, p. 45) , e previa a apresentação da prestação de contas até 21/6/2012, conforme cláusula décima segunda do termo de convênio.
5.	O quadro abaixo apresenta, em ordem cronológica, a relação dos principais eventos relativos à celebração, execução e prestação de contas do Convênio 720782/2009, com a respectiva indicação das evidências associadas.
	Data
	Evento ou assunto
	Documento/evidência
	Peça (p.) 

	16/6/2009
	Solicitação de recursos ao MMA para a elaboração de Plano Regional de Gestão Integrada de Resíduos Sólidos
	Ofício SMAM 081/2019 - Prefeitura Municipal de Bagé/RS
	1 (17-252) 
2 (1-73) 

	23/12/2009
	Parecer técnico da SRHU/MMA favorável à aprovação do pleito
	Parecer 176/2009-DAU/SRHU/MMA
	2 (77-89) 

	29/12/2009
	Parecer jurídico do MMA, favorável à formalização do convênio
	Parecer 1174/2009-CONJUR/MMA
	2 (107-127) 

	31/12/2009
	Celebração do Convênio 
	Convênio MMA/SRHU n. 00017/2009 - registro Siconv n. 720782/2009
	3 (6-36) 

	8/1/2010
	Publicação do extrato do convênio
	Diário Oficial da União
	2 (143) 

	28/12/2010
	Parecer pela prorrogação "de ofício" do convênio em 114 dias, ou seja, até 22/4/2011
	Nota informativa 107/2010-DAU/SRHU/MMA
	4 (110-111) 

	3/1/2011
	Publicação do extrato da prorrogação
	Diário Oficial da União
	5 (6) 

	29/3/2011
	Parecer técnico pela prorrogação da vigência do convênio em mais 360 dias, a partir de 23/4/2011
	Parecer 20/2011-DAU/SRHU/MMA
	5 (106-110) 

	18/7/2011
	Parecer jurídico pela prorrogação da vigência do convênio até 22/4/2012
	Parecer n. 193/2011-CGCA/CONJUR/MMA/mg
	5 (134-144) 

	21/3/2011
	Licitação para contratação dos serviços
	Edital de Pregão Presencial 011/2011
	6 (28-48) 

	5/4/2011
	Contratação dos serviços
	Contrato 013/2011
	6 (62-74) 

	29/2/2012
	Envio ao MMA do 1º produto do convênio: diagnóstico
	Ofício 054/12-Convênios/GP
	5 (222) 

	19/4/2012
	Envio ao MMA do 2º produto do convênio: prognóstico
	Ofício 119/12-Convênios/GP
	5 (226-382) 

	1/6/2012
	Envio ao MMA de relato sobre a situação da execução do convênio
	Ofício 200/12-Convênios/GP
	5 (386) 

	15/6/2012
	Envio da prestação de contas do convênio, por parte da Prefeitura de Bagé/RS
	Ofício 2010/12-Convênios/GP
	6 (4-256) 

	11/7/2012
	Parecer técnico da SRHU/MMA sobre a prestação de contas, solicitando a revisão e complementação dos produtos elaborados
	Parecer 100/2012-DAU/SRHU/MMA
	6 (260-266) 

	20/9/2012
	Ratificação do parecer técnico n. 100, solicitando providências na revisão dos trabalhos
	Parecer 144/2012-DAU/SRHU/MMA
	6 (304-312) 

	3/12/2012
	Envio, por parte da Prefeitura de Bagé/RS, das considerações da empresa contratada
	Ofício 347/12-Convênios/GP
	6 (328-358) 

	1/2/2013
	Parecer Financeiro da SRHU/MMA notificando o município para que saneasse as pendências financeiras referentes à prestação de contas
	Parecer 06/2013-GPO/GAB/SRHU/MMA
	6 (360-392) 

	19/2/2013
	Solicitação de prorrogação de prazo em 30 dias, por parte do município
	Ofício 34/13-Convênios/GP
	7 (6) 

	27/2/2013
	Concessão de 20 dias de prazo para atendimento das demandas
	Despacho 43/2013-GPO/GAB/SRHU/MMA
	7 (8) 

	9/9/2013
	Parecer técnico da SRHU/MMA solicitando o ressarcimento do município de R$ 202.976,00 aos cofres da União
	Parecer 023/2013-DAU/SRHU/MMA
	7 (18-40) 

	7/11/2013
	Parecer financeiro requerendo a devolução de recursos federais, de acordo com Parecer técnico 023/2013
	Parecer 60/2013-GPO/GAB/SRHU/MMA
	7 (48-60) 

	9/12/2013
	Solicitação de prorrogação de prazo para atendimento das demandas, por parte do Município
	Ofício 207/13-Convênios/GP
	7 (70) 

	22/1/2014
	Envio de respostas sobre alguns questionamentos, por parte do Município
	Ofício 018/14-Convênios/GP
	7 (48-124) 

	7/4/2014
	Parecer técnico com histórico do convênio e descrição das irregularidades encontradas acerca do não atingimento dos objetivos do ajuste
	Parecer 14/2014-DAU/SRHU/MMA
	7 (132-142) 

	30/5/2014
	Notificação ao município acerca da necessidade de devolução integral dos recursos repassados 
	Nota Informativa 37/2014-GPO/GAB/SRHU/MMA
	7 (148-150) 

	30/6/2014
	Nova solicitação de prazo para atendimento das demandas, por parte do Município
	Ofício 129/14-Convênios/GP
	7 (160) 

	14/7/2014
	Nova concessão de prazo (20 dias) para atendimento das providências solicitadas
	Ofício 364/2014-GPO/GAB/SRHU/MMA
	7 (170) 

	25/9/2014
	Parecer Financeiro propondo instauração de TCE
	Parecer 16/2014-GPO/SRHU/MMA
	7 (176-180) 

	4/5/2015
	Nota informativa recomendando o prosseguimento com a TCE
	Nota informativa 32/2015-COF/GAB/MMA
	8 (1) 

	26/6/2015
	Relatório da tomada de contas especial
	Relatório de TCE 15/2015
	8 (11-23) 

6.	No Relatório de Tomada de Contas Especial n. 15/2015-MMA (peça 8, p. 11-23) estão pormenorizados todas as ocorrências e comunicações relacionadas ao convênio.
7.	Instrução preliminar desta Secretaria, de 29/1/2016 (peça 15) , propôs a citação do Sr. Luís Eduardo Dudu Colombo dos Santos (CPF XXX.348.490-XX) , Prefeito Municipal de Bagé/RS nas gestões 2009-2012 e 2013-2016 e signatário do Convênio 720782/2009, assim como, da empresa Agrosig Engenharia e Meio Ambiente Eireli - EPP (CNPJ 05.848.147/0001-50) , contratada pelo município para a execução do objeto do ajuste.
8.	Nos termos da delegação de competência consignada na Portaria-Min-RC 1/2007, as citações foram autorizadas pelo Secretário dessa unidade (peça 17) , sendo os Ofícios de citação ns. 67 e 68/2016-TCU/Secex-RS enviados aos responsáveis na data de 5/2/2016 (peças 18 e 19) .
9.	A empresa Agrosig compareceu aos autos oferecendo suas alegações de defesa em 10/3/2016 (peça 25) . Já o Sr. Luís Eduardo Dudu Colombo dos Santos as apresentou em 24/6/2016 (peça 35) , após duas concessões de prorrogação de prazo.
EXAME TÉCNICO
I. Agrosig Engenharia e Meio Ambiente Eireli - EPP (CNPJ 05.848.147/0001-50) 
10.	 A empresa Agrosig tomou ciência do ofício que lhe foi remetido em 18/2/2016, conforme documento constante da peça 20, tendo apresentado suas alegações de defesa em 10/3/2016, conforme documentação integrante da peça 25.  
11.	 A empresa foi ouvida em decorrência da impugnação total das despesas realizadas no Convênio 720782/2009, motivada pela inexecução parcial do objeto do ajuste, nos termos do art. 63, § 1º, II, "a", da Portaria Interministerial MPOG/MF/CGU n. 127/2008.
12.	 Passa-se ao exame das alegações apresentadas.
Alegações sobre a execução contratual
13.	 Em síntese, a empresa alega que "ensejou na execução dos serviços seus maiores e melhores esforços, nunca sendo omissa ou ausente" em relação às atividades necessárias à execução do contrato, como atividades de escritório e de campo, emprego de materiais e equipamentos, cumprimento dos prazos e respostas aos questionamentos do município. Tanto que não há aplicação de qualquer penalidade contratual por parte da contratante.
14.	 Defende que a execução administrativa e financeira do contrato se deu em estrita observância ao instrumento contratual, uma vez que a emissão das notas fiscais ocorreu para cada produto entregue e aprovado, conforme exigido pelo Termo de Referência, razão pela qual considera incabível imputar-lhe responsabilidade.
Análise
15.	 De fato, não constam nos autos penalidades aplicadas pela convenente à empresa contratada, entretanto, tal situação não implica necessariamente no fiel cumprimento de suas obrigações, uma vez que, conforme já apontado na instrução preliminar, a quarta e última medição foi paga sem que fosse emitido, por parte do Município de Bagé, o devido relatório técnico de medição, nos quais fossem apontados os serviços executados - aprovando o recebimento de tais produtos -, com o ateste da correção das pendências relatadas nas medições anteriores.
16.	 O que se constata é o pagamento de mais de 2/3 do contrato sem o pronunciamento da fiscalização municipal. Dessa forma, a única avaliação quanto ao alegado cumprimento contratual se deu na análise da prestação de contas, por parte do órgão concedente, sendo que este, em diversos pareceres técnicos, concluiu pelo cumprimento apenas parcial do objeto do ajuste.
Alegações sobre a logística
17.	 A Agrosig relaciona algumas características locais que imputaram à empresa "custos acentuados de logística" como a extensa área geográfica dos municípios relacionados, grandes distâncias entre as suas sedes e a baixa densidade populacional. Considera que tais fatos também corroboraram para a baixa participação dos municípios envolvidos.
Análise
18.	 Inicialmente, cabe esclarecer que a empresa tinha conhecimento das condições locais previamente a sua proposta comercial e à assinatura do termo contratual, razão pela qual as citadas dificuldades logísticas não podem servir de justificativa para os questionamentos realizados que motivaram a instauração desta TCE.
19.	 Ademais, ainda que as distâncias entre as sedes municipais não sejam pequenas, entende-se que tal situação também não pode figurar como justificativa para a baixa participação dos representantes dos municípios envolvidos, uma vez que, conforme o relatório final do plano, é proposto o deslocamento (transbordo) dos resíduos sólidos urbanos (RSU) entre tais sedes. Se tais distâncias inviabilizaram a participação dos representantes dos municípios em alguns poucos eventos, a proposta de transporte de RSU entre tais municípios também deveria ser considerada inviável, o que não ocorreu.
Alegações sobre a gestão municipal
20.	 Informa que a equipe técnica da Secretaria Municipal de Meio Ambiente de Bagé também se empenhou na busca de obter os melhores resultados técnicos possíveis, mediante à insistente comunicação com as outras prefeituras vinculadas, no apoio à realização das oficinas, reuniões e audiências e na divulgação do Plano. Entretanto, alega que inúmeras mudanças ocorreram no comando dessa Secretaria no decorrer dos trabalhos, o que trouxe dificuldades na continuidade dos trabalhos.
Análise
21.	 Entende-se que a alternância da gestão é uma característica inerente ao serviço público e, portanto, recorrente em contratações dessa natureza. Ainda que se reconheça eventuais impactos no andamento dos serviços dela decorrentes, não pode ser genericamente utilizada como motivo para justificar o não cumprimento do objeto contratado, máxime quando não restarem demonstradas as situações que ensejaram a inexecução dos trabalhos motivadas por falhas ou omissões desses gestores municipais.
Alegações sobre as análises do MMA
22.	 Justifica que os pareceres técnicos do Ministério do Meio Ambiente (MMA) foram emitidos após a finalização do corpo principal dos trabalhos, visto que a entrega do documento denominado "Relatório Técnico Final do Plano Regional de Gestão Associada e Integrada de Resíduos Sólidos - PRGAIRS/Consolidação dos Estudos" ocorreu em abril de 2012 e o parecer 144/2012-DAU/SRHU/MMA foi emitido em 20/9/2012 e repassado à empresa em data ainda posterior. Ou seja, alega que houve lapso temporal de cinco meses entre à entrega do Plano ao município e o recebimento das críticas por parte do MMA.
23. No seu entender, o trato de questões complexas como as tratadas em um Plano desta natureza "deveriam ter sido objeto de debate ao tempo certo", após a entrega de cada produto à contratante, o que teria oportunizado à empresa o detalhamento ou contraposição de argumentos aos pareceres, ou ainda, a realização de novas incursões de campo, oficinas, reuniões ou audiências. Ou seja, teria a empresa tido a chance de ter oferecido resolução adequada para todos os questionamentos realizados.
Análise
24. Entende-se que a atuação concomitante do órgão concedente na execução do objeto pactuado traria benefícios como os citados pela defendente, entretanto, ainda assim, não a exime da necessidade de comprovar a execução total do objeto do ajuste, nos termos do plano de trabalho e do contrato firmado com o órgão convenente. 
25. E tais aspectos devem ser analisados - e foram - no âmbito da prestação de contas, por parte do MMA, nos termos dos arts. 56 a 60 da Portaria Interministerial MPOG/MF/CGU n. 127/2008. 
26.	 Dessa forma, não se vislumbra a intempestividade dos pareceres do MMA como alegado pela defendente, não havendo, portanto, impedimento para que neles fossem apontadas impropriedades na execução contratual do objeto.
Alegações sobre a baixa participação social
27.	 Quanto à falta de representatividade da sociedade na elaboração do Plano, aspecto abordado nos pareceres do MMA, esclarece que "as audiências e oficinas exigidas pelo instrumento contratual foram efetivamente realizadas e as divulgações necessárias foram exaustivamente efetuadas pela Secretaria de Meio Ambiente da Prefeitura Municipal de Bagé", entretanto, em razão do "contexto sócio-cultural local" alheio à vontade da empresa o comparecimento da população foi aquém do esperado.
Análise
28.	 Embora seja admissível o argumento de que o interesse da sociedade e/ou de seus representantes sejam alheios à vontade da empresa, constata-se que não há demonstração ou comprovação de que tais eventos foram divulgados conforme alega, situação que obsta o integral acolhimento dessa justificativa.
29.	 Na sequência, são debatidos cada um dos itens do Plano de Trabalho considerados não executados ou com execução insatisfatória por parte do MMA (Parecer Técnico 14/2014-DAU/SRHU/MMA de 7/4/2014, peça 7, p. 132-142) .
Alegações sobre a não execução da Fase 4.1 - Proposições para as ações de curto, médio e longo prazo e hierarquização de demandas
30.	 A empresa alega que o item foi executado, mediante a elaboração de quadros específicos para cada município, citando o exemplo do Quadro 12 do documento denominado "Plano Regional de Gestão Associada e Integrada de Resíduos Sólidos - PRGAIRS/Consolidação dos Estudos". Defende que tais proposições são resultado de intenso debate com órgãos municipais e foram discutidas nas apresentações realizadas.
Análise
31.	 Conforme se observa na peça 11, p. 34, o quadro citado apresenta, para cada município, as ações propostas acerca de temas como educação ambiental, geração de resíduos, coleta e transporte, coleta seletiva, central de triagem e destinação final, indicando, para cada uma delas, a sua prioridade, o prazo para implementação (emergencial, curto, médio e longo prazo) e o setor municipal responsável (secretaria de educação, meio ambiente etc.) .
32.	 Contudo, de acordo com o exigido pelo Parecer 144/2012-DAU/SRHU/MMA, de 20/9/2012 (peça 6, p. 304-312) :
Para atendimento do objeto, sugere-se uma revisão geral e complementação das atividades previstas no Plano de Trabalho, identificando como se concretizará a implementação das metas, em que ano, e quais as fontes de recursos possíveis para alcançar o modelo tecnológico a ser proposto. (Grifos acrescidos) 
33.	 Nesse mesmo sentido, o Parecer Técnico 14/2014-DAU/SRHU/MMA, de 7/4/2014 (peça 7, p. 132-142) relata que:
	Complementando esse posicionamento, verificou-se que tais ações foram propostas sem indicar seus objetivos específicos, os programas em que estariam inseridas, os indicadores de desempenho e as metas para acompanhar a implementação. Além disso, considera-se fundamental a indicação das possíveis fontes de recursos para financiar a execução das ações propostas. (Grifos acrescidos) 
34. Dessa forma, considerando que os elementos trazidos aos autos pela defendente não demonstram, em relação a cada uma das ações propostas: a indicação dos objetivos específicos, os programas em que estariam inseridas, os indicadores de desempenho, as metas para acompanhamento da sua implementação e a indicação das possíveis fontes de recursos para financiar a sua execução; entende-se que deve permanecer a indicação de item não executado, nos termos do Parecer Técnico 14/2014-DAU/SRHU/MMA.
Alegações sobre a não execução da Fase 4.2 - Consolidação de um plano de coleta 
35.	 Alega que no item 17.9 - Coleta do "Plano Regional de Gestão Associada e Integrada de Resíduos Sólidos - PRGAIRS/Consolidação dos Estudos" (peça 12, p. 206) constam diretrizes gerais do processo de coleta aplicáveis aos municípios abrangidos, e que tais diretrizes foram consideradas suficientes pela Secretaria de Meio Ambiente do Município de Bagé e discutidas com todos os municípios participantes nas audiências e oficinas, razão pela qual considera que tal aspecto também foi atendido, ao contrário do que considera o MMA.
Análise
36.	 O Parecer Técnico 14/2014-DAU/SRHU/MMA, de 7/4/2014 (peça 7, p. 132-142) , esclarece que:
De acordo com as orientações do Projeto Básico, tal fase deveria identificar como seria estruturada a coleta dos resíduos de modo a integrar, de alguma forma, os municípios da Região da Campanha. Tratando-se de um plano para regionalização dessa etapa da gestão dos resíduos sólidos nos municípios.
No entanto, verificou-se no item 17.9 (Coleta) do Plano, uma descrição teórica dos procedimentos relativos à efetivação da coleta, porém, sem estabelecer uma dinâmica de inserção dos municípios no contexto, sob a ótica da regionalização (objeto do convênio em tela) .
37.	 Conforme se observa, o citado item 17.9 do Plano (peça 12, p. 206) foi analisado pelo MMA, tendo sido considerado insuficiente como "consolidação de um plano de coleta", em razão de desconsiderar a inserção de cada um dos municípios do consórcio (regionalização) . Dessa forma, considerando que a defendente não trouxe elemento novo em relação ao item, entende-se que deve permanecer a indicação de item não executado, nos termos do Parecer Técnico 14/2014-DAU/SRHU/MMA.
Alegações sobre a não execução da Fase 4.3 - Oficina visando a elaboração de proposições
38. Informa que em 25/11/2011 foi realizada "oficina de integração e nivelamento" com a participação da equipe da Agrosig e os envolvidos com a elaboração do Plano por parte dos municípios envolvidos no Consórcio, na qual foram desenvolvidas as seguintes atividades: i) realização de apresentação técnica, com a utilização de datashow para o nivelamento do conhecimento dos participantes acerca do estágio de desenvolvimento do objeto do contrato, enfatizando os dados do diagnóstico obtidos durante a primeira etapa dos trabalhos; ii) distribuição das "Fichas Padrão de Coleta de Informações" com o intuito de obter dados complementares para o diagnóstico/prognóstico; e, iii) coleta das sugestões e recomendações que foram incorporadas no contexto das proposições abrangidas por município. Alega que os principais tópicos discutidos na oficina durante a consecução dessas atividades constam de Ata de Reunião, que compõe o documento denominado "Diagnóstico" (DOC7) apresentado em CD que acompanhou sua manifestação.
Análise
39.	 Em verdade, os elementos citados encontram-se no documento denominado "Prognóstico" (DOC8, arquivo de item não digitalizável da peça 25) , sendo a ata relativa à reunião ocorrida no dia 28/11/2011, que tiveram como pauta os itens "apresentação - diagnóstico" e "oficina - prognóstico", estando presentes os representantes da Agrosig e dos municípios de Bagé, Pedras Altas, Candiota, Hulha Negra e Pinheiro Machado.
40.	 Conforme já indicado no Parecer Técnico 14/2014-DAU/SRHU/MMA, de 7/4/2014 (peça 7, p. 132-142) , não há registros das discussões realizadas acerca das proposições. Dessa forma, mantém-se a indicação de item não executado, nos termos do parecer elaborado pelo MMA.
Alegações sobre a não execução da Fase 4.4 - Relatório de elaboração das proposições
41.	 Reitera que o item foi atendido, conforme análises específicas para cada município apresentadas no documento denominado "Prognóstico", e foram resultado de intenso debate com os órgãos municipais envolvidos.
Análise
42. Verifica-se que a empresa apenas informa que o atendimento ao item se fez com o documento denominado "Prognóstico". No entanto, por se tratar de sistematização das fases anteriores - que trata da elaboração das proposições - as quais foram consideradas não executadas, entende-se que deve ser mantido a indicação de item não executado, nos termos do Parecer Técnico 14/2014-DAU/SRHU/MMA.
Alegações sobre a não execução da Fase 5.1 - Consolidação do Plano Regional de Gestão Integrada de Resíduos Sólidos - PRGIRS e aprovação pelos municípios da Região da Campanha do Estado do Rio Grande do Sul
43.	 Reitera que o item foi atendido, conforme pode ser verificado no documento "Relatório Técnico Final do Plano Regional de Gestão Associada e Integrada de Resíduos Sólidos - PRGIRS/Consolidação dos Estudos", em um nível de detalhe compatível com a realidade municipal.
Análise
44.	 A análise técnica do relatório citado, realizada pelo MMA (Parecer Técnico 144/2012-DAU/SRHU/MMA) , concluiu que haveria a necessidade de uma "revisão geral e complementação das atividades", de maneira a identificar "como se concretizará a implementação das metas" e, principalmente, "quais as fontes de recursos possíveis para alcançar o modelo tecnológico a ser proposto". 
45.	 O Parecer Técnico 14/2014-DAU/SRHU/MMA (de 7/4/2014, peça 7, p. 132-142) reforça que, além de o Plano não ter sido revisado e complementado, não foi apresentada a "documentação comprobatória da aprovação do Plano em todos os municípios da Região da Campanha.
46.	 Assim sendo, considerando que não foi trazido aos autos novos elementos que possam reformar tal entendimento, mantém-se a indicação de item não executado para o presente item, nos termos dos pareceres emitidos pelo MMA. 
Alegações sobre a não execução da Fase 5.3 - Seminário - lançamento do PRGIRS
47.	 Informa que o evento foi realizado em Bagé no dia 2/4/2012 (conforme apresentação técnica de que trata o arquivo "DOC 9", incluído no CD que acompanha sua manifestação) , e teve por finalidade a apresentação do Relatório Final e distribuição de mídias para avaliação final de todos os municípios.
Análise
48.	 O documento citado trata-se somente da apresentação eletrônica ou slides ("DOC 10", arquivo de item não digitalizável da peça 25) daquilo que foi exibido no suposto evento. Assim, embora a empresa afirme ter promovido o evento no dia 2/4/2012, constata-se que não é apresentada documentação hábil para comprovar a sua realização. 
49.	 Ressalta-se que o Parecer Técnico 14/2014-DAU/SRHU/MMA já afirmava que "não foi apresentada lista de presença nem ata do referido evento, que seriam documentações aceitas para a devida comprovação", entendimento que se alinha à jurisprudência desta Corte de Contas, conforme se observa na fundamentação que redundou nos Acórdão 862/2013-TCU-Segunda Câmara e 665/2012-Plenário. Por essa razão, mantém-se o indicativo de item não executado.
Alegações sobre a não reformulação do Relatório de Sistematização de Dados
50. Informa que "todos os dados necessários à plena consecução do objeto foram obtidos a partir das pesquisas de campo, coleta de informações bibliográficas e informações coletadas nas reuniões, vistorias e oficinas" e que podem ser encontrados devidamente sistematizados e adequadamente processados e interpretados nos produtos "Diagnóstico", "Prognóstico" e "Relatório Técnico Final do Plano Regional de Gestão Associada e Integrada de Resíduos Sólidos - PRGIRS/Consolidação dos Estudos".
Análise
51.	 Embora alegue que os dados estão adequadamente sistematizados, processados e interpretados nos produtos entregues anteriormente, verifica-se que novamente não apresenta a sistematização dos dados (banco de dados) solicitado no âmbito do dos Pareceres Técnicos 23/2013 e 14/2014 (DAU/SRHU/MMA) acerca desse produto.
Alegações quanto à insuficiência de provas da participação da sociedade no processo de elaboração do PRGAIRS
52. Informa que "todas as etapas e atividades contratuais foram cumpridas no que diz respeito à montagem de reuniões, oficina e seminários", conforme registrado nas atas que integram o "DOC 15" apresentado no CD que acompanha sua manifestação. Considera que a baixa participação popular não decorre de imperícia ou ineficácia da empresa ou da Secretaria Municipal de Meio Ambiente de Bagé, "visto que todos os esforços possíveis foram desenvolvidos para convocação, divulgação e chamamento dos principais atores da sociedade local". Reitera, portanto, que a baixa participação popular em eventos do gênero se trata de "fenômeno sócio-cultural típico e notório da região".
Análise
53.	 De acordo com o citado documento (em verdade, denominado "DOC 18", arquivo de item não digitalizável da peça 25) , verifica-se que a empresa apresentou algumas atas e listas de presença de alguns encontros realizados, entretanto, tais documentos já haviam sido analisados pelo MMA e considerados insuficientes para demonstrar a efetividade da participação social no processo de elaboração do Plano contratado, conforme pode ser observado no Parecer Técnico 14/2014-DAU/SRHU/MMA (de 7/4/2014, peça 7, p. 132-142) :
Apesar de algumas audiências terem ocorrido, constatou-se, da análise das atas das audiências realizadas, que a sociedade da região (municípios da Região da Campanha) não foi devidamente inserida no, processo de elaboração do plano. Pois foi identificado a realização de audiências com a participação de apenas gestores, técnicos municipais e alguns atores do segmento ambiental/resíduos sólidos, sendo que, em nenhuma dessas audiências foi constatada (comprovada) a presença de ao menos um representante de cada município do consórcio. Dessa forma, além de não contar com a representatividade da sociedade (poder público, sociedade civil organizada e cidadã) , também não contou com a participação integral dos municípios inseridos no objeto do convênio.
54.	 Considerando-se a inexistência de novos elementos para a comprovação da sua efetiva realização, mantém-se o indicativo de item não atendido, nos termos do Parecer Técnico 14/2014-DAU/SRHU/MMA.
Alegações sobre a ausência de soluções consorciadas e infraestrutura logística compartilhada para o acondicionamento, coleta, transporte, tratamento e disposição final de rejeitos
55.	 A empresa Agrosig relata que "não foi possível extrair informações para desenvolver soluções consorciadas" em virtude "da pouca articulação existente entre os municípios, apesar de intenso esforço da equipe técnica da empresa".
Análise
56.	 O MMA considera imprescindível que "tal informação em conjunto com todas as orientações e definições contextualizadas deveriam estar contidas no plano", razão pela qual mantém-se o indicativo de item não realizado.
Alegações acerca da ausência de identificação, por meio de mapas georreferenciados, dos lixões e aterros controlados ativos e inativos existentes em todos os municípios do Consórcio e elaboração dos estudos técnicos e econômicos para o encerramento e a recuperação das áreas degradadas decorrentes
57. Justifica que não existem mais lixões nos municípios da região e que os aterros relevantes no contexto do trabalho são o próprio aterro de Bagé e o aterro da empresa Meioeste Ambiental que estava iniciando sua operação à época de elaboração do Plano, sendo que o aterro de Bagé foi plenamente descrito nos estudos diagnósticos vinculados aos serviços.
Análise
58.	 Ao contrário do que alega o defendente, o Relatório Final do Plano indica a existência de aterro desativado no município de Candiota, denominado "lixão da CRM", que teria sido encerrado em 11/5/201 (conforme pode ser observado na peça 11, p. 90) , para o qual não foi apresentado o estudo técnico e econômico de recuperação da área degradada, conforme exigido. Por essa razão, mantém-se o indicativo de item não realizado, nos termos do Parecer Técnico 14/2014-DAU/SRHU/MMA.
Alegações sobre a não reformulação do Relatório de Elaboração das Proposições e do Plano Regional de Gestão Associada e Integrada de Resíduos Sólidos - PRGAIRS
59.	 Defende que "o conteúdo apresentado no produto entregue atende às necessidades do contexto local" e que, caso os questionamentos do MMA tivessem sido apresentados de forma mais célere, ainda durante a elaboração dos primeiros produtos contratuais referentes ao diagnóstico e prognóstico, tais questões poderiam ter sido enfrentadas e superadas.
Análise
60. Conforme já discutido neste trabalho, a justificativa fundada na tempestividade da análise do MMA não deve ser acolhida, uma vez que se trata da análise da prestação de contas do objeto do convênio definida nos arts. 56 a 60 da Portaria Interministerial MPOG/MF/CGU n. 127/2008. Assim, como não foi apresentada a reformulação desse relatório, mantém-se o indicativo de item não atendido, nos termos do Parecer Técnico 14/2014-DAU/SRHU/MMA
Alegações sobre a não reformulação do Relatório de Diagnóstico e de Prognóstico
61.	 Reitera "que o conteúdo apresentado nos produtos entregues reflete a realidade local e atende às necessidades daquele contexto à época" e que "caso as solicitações de ajustes tivessem sido exaradas em prazo mais curto por parte do MMA" haveriam poucas questões remanescentes a discutir no relatório referente ao Plano propriamente dito.
Análise
62.	 Igualmente, conforme já discutido em tópico anterior, a justificativa fundada na tempestividade da análise do MMA não deve ser acolhida, uma vez que se trata da análise da prestação de contas do objeto do convênio definida nos arts. 56 a 60 da Portaria Interministerial MPOG/MF/CGU n. 127/2008. Assim, como não foi apresentada a reformulação desses produtos, mantém-se o indicativo de itens não atendidos, nos termos do Parecer Técnico 14/2014-DAU/SRHU/MMA.
Alegações sobre os demais pontos questionados
63. Com relação às demais questões consideradas pelo MMA como não executados ou com execução insatisfatória, como as que dizem respeito: i) à identificação de quais serviços permanecerão sob a responsabilidade do município e quais passarão a ser de responsabilidade do Consórcio; ii) às alternativas para se garantir a viabilidade técnica e econômica do Consórcio; iii) à identificação de objetivos e interesses comuns com relação à constituição do Consórcio; iv) à elaboração dos estudos de viabilidade técnica; v) à definição e elaboração do Protocolo de Intenções; vi) à assinatura do Protocolo de Intenções; vii) à elaboração do estatuto do Consórcio Público; viii) à assinatura do estatuto do Consórcio Público; e, ix) à identificação e implementação de providências complementares de caráter institucional necessárias à completa integração do Consórcio na administração indireta dos municípios consorciados; apenas informa que tais questões são de responsabilidade do município contratante, não cabendo à Agrosig manifestar-se a respeito.
Análise
64.	 Conforme se observa, a Agrosig absteve-se de apresentar manifestação a respeito desses pontos. Dessa forma, mantém-se o indicativo de itens não executados ou com execução insatisfatória, nos termos do Parecer Técnico 14/2014-DAU/SRHU/MMA.
Alegações sobre a complexidade da Lei 12.305/2010
65.	 A empresa ressalta que a Lei 12.305/2010 que instituiu a Política Nacional de Resíduos Sólidos entrou em vigor em 2/8/2010, ou seja, pouco mais de oito meses antes da execução do Plano, e que a elevada complexidade do arcabouço técnico contido nessa legislação acarretou dificuldades inerentes ao processo de atendimento aos artigos 18 e 19 da referida lei, que trata da elaboração dos Planos Municipais de Gestão Integrada de Resíduos Sólidos. 
Análise
66.	 Embora a Política Nacional de Resíduos Sólidos tenha, de fato, introduzido inovações no âmbito da elaboração dos planos municipais, a Lei 12.305/2010, conforme apropriadamente relatado pela defendente, entrou em vigor oito meses antes da assinatura do Contrato 13/2011. Assim, ao apresentar proposta para a execução da atividade, infere-se que a defendente tenha se inteirado acerca das dificuldades técnicas, jurídicas e legais referentes à execução do objeto. Ademais, a empresa não indica exatamente em quais aspectos a nova legislação trouxe complexidade no entendimento técnico relacionado ao assunto, tampouco demonstra quais dificuldades delas decorrentes foram efetivamente enfrentadas na execução contratual. Assim, considera-se que tais alegações em abstrato não devem ser acolhidas.
Sobre a conclusão e o pedido
67.	 A empresa considera que cumpriu a contento os encargos estabelecidos no contrato firmado com o município de Bagé, uma vez que foram produzidos produtos para todos os itens do termo de referência que acompanhava o contrato, de maneira a melhor atender aos objetivos do contratante e tornar o Plano aplicável à realidade local.
68.	 Solicita o estabelecimento de advogado e a sustentação oral, caso os esclarecimentos e informações ora prestados sejam ainda considerados insuficientes, e que "seja considerada a oitiva de representantes técnicos do MMA envolvidos diretamente na análise do conteúdo do Plano apresentado". A mais, solicita ainda que seja oferecido prazo de 30 dias para que possa "resgatar documentos inerentes aos trabalhos técnicos realizados para consecução do Plano", haja visto o tempo já decorrido da realização do mesmo.
Análise
69.	 Após análise das justificativas apresentadas pela empresa Agrosig, em conjunto com e as demais informações e documentos constantes dos autos, especialmente em relação aos pareceres elaborados pelo Ministério do Meio Ambiente, conclui-se pelo não acolhimento das suas alegações de defesa, em razão de restar caracterizada a execução parcial do objeto do Convênio 720782/2009, em conformidade com os apontamentos do Parecer Técnico 14/2014-DAU/SRHU/MMA.
70.	 Sobre o estabelecimento de advogado, registra-se que a empresa não apresentou a necessária procuração para que o mesmo seja regularmente constituído nos autos. Por esse motivo, a indicação acerca do pedido da sustentação oral constante do preâmbulo desse trabalho é feita em nome dos próprios sócios-diretores da empresa, signatários das alegações de defesa produzidas em nome da empresa Agrosig.
71. Com relação ao pedido de que os técnicos do Ministério do Meio Ambiente envolvidos nas análises do objeto do convênio sejam ouvidos neste processo, entende-se ser medida desnecessária e até protelatória, uma vez que suas opiniões técnicas estão exaustivamente consignadas nos autos, em diversos documentos emitidos por parte do MMA, citando-se apenas os mais relevantes: Parecer 100/2012-DAU/SRHU/MMA, de 11/7/2012 (peça 6, p. 260-266) , Parecer 144/2012-DAU/SRHU/MMA, DE 20/9/2012 (peça 6, p. 304-312) , Parecer Técnico 23/2013-DAU/SRHU/MMA (de 9/9/2013, peça 7, p. 18-40) , Parecer Financeiro 60/2013-GPO/GAB/SRHU/MMA (de 7/11/2013, peça 7, p. 48-60) e Parecer Técnico 14/2014-DAU/SRHU/MMA (de 7/4/2014, peça 7, p. 132-142) .
72.	 Por fim, acerca da solicitação de novo prazo para a apresentação elementos adicionais, deve-se registrar que, em respeito ao princípio da verdade material, esta Corte de Contas tem admitido que o responsável ou interessado, desde a constituição do processo até o momento da inclusão em pauta, faça a juntada de novos documentos ou informações atinentes ao mérito das questões analisadas, os quais, a critério da relatoria, podem ser submetidos à nova análise da unidade técnica, sem que isso signifique, contudo, a suspensão do andamento processual, uma vez já ter sido oferecido prazo para o contraditório e a ampla defesa da defendente.
II. Luís Eduardo Dudu Colombo dos Santos (CPF XXX.348.490-XX) 
73. O Sr. Luís Eduardo Dudu Colombo dos Santos tomou ciência do ofício que lhe foi remetido em 19/2/2016, conforme documento constante da peça 21. Após dois pedidos de prorrogação de prazo, concedidos por este Tribunal, apresentou suas alegações de defesa em 24/6/2016, conforme documentação integrante da peça 35.
74.	 O responsável também foi ouvido em decorrência da impugnação total das despesas realizadas no Convênio 720782/2009, motivada pela inexecução parcial do objeto do ajuste, nos termos do art. 63, § 1º, II, "a", da Portaria Interministerial MPOG/MF/CGU 127/2008. 
75. Passa-se ao exame das alegações apresentadas.
Alegações sobre a execução do objeto
76.	 Alega que agiu com zelo e boa-fé, sem causar qualquer lesão aos cofres públicos, uma vez que foram atingidos o objetivo do ajuste e as metas definidas, ainda que parcialmente.
77.	 Justifica que o Parecer Técnico 23/2013 do MMA declarou como atendidos diversos itens do plano de trabalho, e que haviam apenas ressalvas sobres os itens 3.3, 4.2, 5.2 e 5.3, os quais foram considerados como atendidos na sua totalidade. E que, quanto aos itens 1.5.1.1, 1.5.1.3, 1.5.1.5; 3.2, 4.2 ("a" e "b") , 4.3, 4.6, e 4.7, justifica que houve o atendimento parcial.
Análise
78.	 Sobre o atingimento das metas e do objetivo do ajuste, verifica-se que, ao contrário do que alega o defendente, o Parecer Técnico 14/2014-DAU/SRHU/MMA (de 7/4/2014, peça 7, p. 132-142) concluiu que "o objetivo geral do convênio não foi atingido" uma vez que restou comprovada a "execução parcial das etapas/fases da Meta 1 do Plano de Trabalho pactuado". 
79.	 A inexecução parcial é citada, inclusive, pelo próprio defendente, ao lembra que o Parecer Técnico 23/2013-DAU/SRHU/MMA (de 9/9/2013, peça 7, p. 18-40) também concluiu pelo atendimento apenas parcial de diversos itens do plano de trabalho. 
80.	 A alegada boa-fé também não pode ser acolhida, uma vez que não foi objetivamente demonstrada e comprovada. Ou seja, não foram constatados atos ou fatos atenuantes os quais pudessem apontar para atitude zelosa e diligente do responsável na gestão da coisa pública. Tal demonstração é imprescindível para a caracterização da boa-fé, consoante Acórdão 10995/2015-TCU-Segunda Câmara, 7.473/2015-TCU-1ª Câmara, 9376/2015-TCU-2ª Câmara, 8.928/2015-TCU-2ª Câmara, 1895/2014-TCU-2ª Câmara, entre outros. 
Alegações sobre a análise do MMA
81.	 Defende que, após ter tomado conhecimento do citado parecer do MMA, "tomou as providências junto à empresa contratada no âmbito do convênio para realizar parte dos serviços, a qual corrigiu os erros apontados" e que essas correções constam do Ofício n. 018/14-Convênios/GP (de 22/1/2014, peça 7, p. 78) , no qual todos os pontos são enfrentados. 
82. Informa ainda que nas peças 10 a 13 encontra-se o produto final da contratação e principal produto do convênio, que é a publicação do Plano de Gestão Integrado de Resíduos Sólidos da Região da Campanha.
83.	 Assim, entende que "não há como se considerar a ausência de cumprimento de objeto, haja visto que o responsável tomou todas as medidas no âmbito do consórcio público, em que assumiu a sua presidência e o colocou em funcionamento", e ainda que, "eventuais incongruências no resultado final, e até mesmo divergência técnica entre o concedente e o convenente não podem ensejar, automaticamente, a reprovação total das contas". 
84.	 Considera restar demonstrado o cumprimento do objeto, da realização das atividades e da formação do Consórcio, assim como, a edição e publicação do Plano de Gestão Integrado de Resíduos Sólidos da Região da Campanha e edição do estatuto do Consórcio (conforme peça 35, p. 4-29) . 
Análise
85.	 Sobre o Ofício n. 018/2014-Convênios/GP (peça 7, p. 78) , no qual alega conter o enfrentamento de todas as pendências apontadas pelo MMA, verifica-se que se trata da resposta ao Parecer Técnico 23/2013-DAU/SRHU/MMA. Entretanto, constata-se que os argumentos contidos naquele expediente não foram suficientes comprovar a execução do objeto do ajuste, conforme pode ser observado na nova análise técnica realizada pelo órgão concedente, que redundou no Parecer Técnico 14/2014-DAU/SRHU/MMA (de 7/4/2014, peça 7, p. 132-142) , o qual novamente concluiu pela inexecução parcial do objeto contratado.
86.	 Sobre o conteúdo das peças 10 a 13, o qual conteria o produto final da contratação, trata-se do documento denominado Plano de Gestão Integrado de Resíduos Sólidos da Região da Campanha, entregue pela empresa Agrosig. Entretanto, conforme já relatado, tal produto, embora tenha sido integralmente pago, sequer foi avaliado pela fiscalização municipal, vez que inexistem relatórios técnicos do seu ateste ou recebimento, assim como, posteriormente foi desaprovado pelo órgão concedente em razão de conter diversas pendências e/ou irregularidades não saneadas por parte do convenente e/ou contratante, razão pela qual não podem ser acolhidas as alegações de que restou demonstrado o cumprimento do objeto.
87.	 Ademais, o texto do estatuto apresentado (peça 35, p. 4-29) não elide os apontamentos realizados pelo órgão concedente, uma vez que, de acordo com o Parecer Técnico 14/2014-DAU/SRHU/MMA: não houve a demonstração da assinatura do Protocolo de Intenções por parte dos prefeitos dos municípios envolvidos; também não foi demonstrada a ratificação desse Protocolo de Intenções por parte do poder legislativo desses municípios; não foi demonstrada a realização de assembleia específica para a elaboração/aprovação do estatuto do consórcio público; e, por fim, o estatuto (ora apresentado) sequer é assinado pelos prefeitos dos municípios envolvidos. Dessa forma, entende-se que a argumentação ora apresentada não deve ser acolhida.
Alegações acerca dos pagamentos realizados
88.	 Alega que o pagamento da última parcela, supostamente "sem as devidas cautelas", foi efetuado pelo Secretário de Meio Ambiente do Município de Bagé tão somente em razão do cumprimento do contrato por parte da empresa Agrosig, argumentando que:
É fato que, mesmo com todos os documentos constarem do Siconv, o concedente apenas se manifestou sobre o mérito ao final do prazo do ajuste. Ora, se era para aprovar os produtos a cada entrega, pelo concedente, o que seria plenamente aceitável pelo convenente, tal regra deveria constar do ajuste. Não havia tal regra, o concedente não se manifestava parcialmente e a empresa contratada havia prestado o serviço. Isso caracteriza a boa-fé entre as partes. E assim o Município de Bagé não tinha outra atitude senão a de pagar. 
Análise
89. Observa-se que o argumento do defendente questiona a validade da análise do MMA sobre a adequação dos resultados atingidos em razão dela ter sido realizada ao final do convênio e não de maneira concomitante. A validação desse argumento tornaria nula a prestação de contas do convênio de que tratam os arts. 56 a 60 da Portaria Interministerial MPOG/MF/CGU n. 127/2008, uma vez que esta é feita justamente após o término da execução do ajuste e tem como objetivo verificar a boa e regular aplicação dos recursos públicos mediante a verificação da execução integral do objeto, da análise do cumprimento das metas e do atingimento dos objetivos definidos no plano de trabalho.
90.	 Ademais, não justifica o fato de que mais de 2/3 do valor total do contrato foi pago sem que fossem elaborados relatórios técnicos de medição e recebimento dos produtos, conforme destacado na instrução inicial. Tal situação obsta o reconhecimento da alegada boa-fé, assim como, o acolhimento da sua argumentação.
Sobre o pedido
91.	 Ante todo o exposto, o responsável requer seja confirmada a tese de que houve a execução das metas do projeto, comprovando, assim, a boa e regular aplicação dos recursos; a "remissão a todos os documentos dados em resposta ao concedente, por economia processual e pelo fato de que foi o exercício do contraditório realizado"; ou, alternativamente, "a concessão de prazo de parcelamento para quitação do débito com a declaração de regularidade das contas" e o "julgamento das contas como regular, ou como regular com ressalvas, com afirmação da boa-fé".
Análise
92.	 Após análise das justificativas apresentadas pelo Sr. Luís Eduardo Dudu Colombo dos Santos, em conjunto com e as demais informações e documentos constantes dos autos, especialmente em relação aos pareceres elaborados pelo Ministério do Meio Ambiente, conclui-se pelo não acolhimento das suas alegações de defesa, em razão de restar caracterizada a execução parcial do objeto do Convênio 720782/2009, em conformidade com os apontamentos do Parecer Técnico 14/2014-DAU/SRHU/MMA, razão pela qual seu pedido não deve ser acolhido.
CONCLUSÃO
93.	 Em face da análise promovida nos itens I e II do exame técnico, propõe-se rejeitar as alegações de defesa apresentadas pela empresa Agrosig Engenharia e Meio Ambiente Eireli - EPP e pelo Sr. Luís Eduardo Dudu Colombo dos Santos, uma vez que não foram suficientes para sanear as irregularidades a eles atribuídas.
94.	 Os argumentos de defesa tampouco lograram afastar o débito imputado aos responsáveis. Ademais, inexistem nos autos elementos que demonstrem sua boa-fé ou a ocorrência de outros excludentes de culpabilidade. Desse modo, suas contas devem, desde logo, ser julgadas irregulares, nos termos do art. 202, § 6º, do Regimento Interno/TCU, procedendo-se à sua condenação em débito e à aplicação da multa prevista no art. 57 da Lei 8.443/1992. 
95.	 Sendo assim, mantém-se os elementos constantes da matriz de responsabilização, elaborada na instrução preliminar, conforme segue: 
a) Responsável: Luís Eduardo Dudu Colombo dos Santos (CPF XXX.348.490-XX) 
a.1) Irregularidade: dano ao erário decorrente da impugnação total das despesas realizadas no Convênio 720782/2009, motivada pela inexecução parcial do objeto do ajuste, nos termos do art. 63, § 1º, II, "a", da Portaria Interministerial MPOG/MF/CGU 127/2008;
a.2) Período de exercício: 31/12/2009 a 22/4/2012 (referente à vigência do convênio) ;
a.3) Conduta irregular: não adotar providências no sentido de exigir a fiel execução do objeto do ajuste e o cumprimento das metas definidas no plano de trabalho para que o objetivo final do convênio fosse alcançado;
a.4) Nexo de causalidade: permitir o pagamento integral da empresa contratada sem verificar se execução do objeto do convênio estava em conformidade com o plano de trabalho aprovado pelo órgão concedente, omissão que acarretou prejuízo ao erário, uma vez que o produto obtido com recursos públicos federais não gerou benefício algum para a sociedade;
a.5) Culpabilidade: é razoável afirmar que era exigível do responsável conduta diversa daquela que ele adotou, de zelar pela boa e regular aplicação dos recursos públicos.
b) Responsável: Agrosig Engenharia e Meio Ambiente Eireli - EPP (CNPJ 05.848.147/0001-50) 
b.1) Irregularidade: dano ao erário decorrente da impugnação total das despesas realizadas no Convênio 720782/2009, motivada pela inexecução parcial do objeto do ajuste, nos termos do art. 63, § 1º, II, "a", da Portaria Interministerial MPOG/MF/CGU 127/2008;
b.2) Período de exercício: 5/4/2011 a 22/4/2012 (referente à data de assinatura do contrato até a data do último pagamento efetuado) .
b.3) Conduta irregular: não executar o objeto da avença de acordo com o definido no plano de trabalho aprovado pelo órgão concedente;
b.2) Nexo de causalidade: apresentar notas fiscais referentes à serviços parcialmente prestados ou prestados de maneira inadequada;
b.3) Culpabilidade: é razoável afirmar que era possível ao responsável ter consciência da ilicitude do ato, vez que as etapas definidas em plano de trabalho e constantes de sua proposta de preços não haviam sido realizadas integralmente, o que não o impediu de emitir notas fiscais relativas à integralidade do valor contratual com o intuito de receber tais valores, o que de fato ocorreu.
96.	 Registra-se que os Srs. Jorge Vidal Oliveira Duarte, CPF XXX.568.950-XX e Evandro Gottardo, CPF XXX.477.120-XX, sócios-diretores da empresa Agrosig Engenharia e Meio Ambiente Eireli - EPP, solicitam (peça 25, p. 12) "a possibilidade de sustentação oral e de estabelecimento de advogado" no presente processo, entretanto, sem apresentar o estabelecimento deste, razão pela qual no preâmbulo deste trabalho ambos são citados como interessados na referida sustentação oral. Além deles, o procurador do Sr. Luís Eduardo Dudu Colombo dos Santos, o advogado Alexandre Melo Soares, OAB-DF 24518, também solicita sustentação oral em favor do seu cliente (peça 31) .
PROPOSTA DE ENCAMINHAMENTO
97.	 Diante do exposto, submetem-se os autos à consideração superior, propondo:
a) com fundamento nos arts. 1º, inciso I, 16, inciso III, alínea "c", e § 2º da Lei 8.443/1992 c/c os arts. 19 e 23, inciso III, da mesma Lei, e com arts. 1º, inciso I, 209, inciso III, e § 5º, 210 e 214, inciso III, do Regimento Interno, que sejam julgadas irregulares as contas do Sr. Luís Eduardo Dudu Colombo dos Santos (CPF XXX.348.490-XX) , Prefeito Municipal de Bagé/RS nas gestões 2009-2012 e 2013-2016, e condená-lo ao pagamento das quantias especificadas no Quadro I, individualmente, e das quantias especificadas no Quadro II, nesse caso em solidariedade com a empresa Agrosig Engenharia e Meio Ambiente Eireli - EPP (CNPJ 05.848.147/0001-50) , com a fixação do prazo de quinze dias, a contar da notificação, para comprovarem, perante o Tribunal (art. 214, inciso III, alínea "a", do Regimento Interno) , o recolhimento das dívidas aos cofres do Tesouro Nacional, atualizadas monetariamente e acrescidas dos juros de mora, calculados a partir das datas discriminadas, até a data dos recolhimentos, na forma prevista na legislação em vigor.
	Quadro I 
 (Sr. Luís Eduardo Dudu Colombo dos Santos, individualmente) 

	Valor original (R$) 
	Tipo
	Data daocorrência

	 202.976,00 
	Débito
	31/12/2010

	 22.790,00 
	Crédito
	14/9/2011

	 22.790,00 
	Crédito
	26/12/2011

	 17.611,50 
	Crédito
	7/2/2012

	 128.808,50 
	Crédito
	20/4/2012

	 43.474,82 
	Crédito
	19/6/2012

Valor atualizado até 22/8/2016: R$ 9.049,68
	Quadro II
 (Sr. Luís Eduardo Dudu Colombo dos Santos, em solidariedade com a Agrosig Engenharia e Meio Ambiente Eireli - EPP) 

	Valor original
 (R$) 
	Tipo
	Data da ocorrência

	 22.790,00 
	Débito
	14/9/2011

	 22.790,00 
	Débito
	26/12/2011

	 17.611,50 
	Débito
	7/2/2012

	 128.808,50 
	Débito
	20/4/2012

Valor atualizado até 22/8/2016: R$ 281.036,82
b) aplicar ao Sr. Luís Eduardo Dudu Colombo dos Santos (CPF XXX.348.490-XX) , a multa prevista no art. 57 da Lei 8.443/1992 c/c o art. 267 do Regimento Interno, com a fixação do prazo de quinze dias, a contar da notificação, para comprovar, perante o Tribunal (art. 214, inciso III, alínea "a", do Regimento Interno) , o recolhimento da dívida aos cofres do Tesouro Nacional, atualizada monetariamente desde a data do acórdão que vier a ser proferido até a do efetivo recolhimento, se for paga após o vencimento, na forma da legislação em vigor;
c) autorizar o pagamento da dívida do Sr Luís Eduardo Dudu Colombo dos Santos, e também, caso solicitado, da empresa Agrosig Engenharia e Meio Ambiente Eireli - EPP, em 36 parcelas mensais e consecutivas, nos termos do art. 26 da Lei 8.443/1992 c/c o art. 217 do Regimento Interno, fixando-lhes o prazo de quinze dias, a contar do recebimento da notificação, para comprovarem perante o Tribunal o recolhimento da primeira parcela, e de trinta dias, a contar da parcela anterior, para comprovarem os recolhimentos das demais parcelas, devendo incidir sobre cada valor mensal, atualizado monetariamente, os juros de mora devidos, na forma prevista na legislação em vigor;
d) autorizar, desde logo, nos termos do art. 28, inciso II, da Lei 8.443/1992, a cobrança judicial das dívidas caso não atendidas as notificações;
e) com fundamento no § 3º, art. 16, da Lei 8.443/1992, encaminhar cópia da deliberação que vier a ser proferida, assim como do relatório e do voto que a fundamentarem, ao MPU para a ciência e a adoção das providências cabíveis."
3.	Em parcial divergência, assim se manifestou o Ministério Público junto ao Tribunal (peça 39) :
"4.	De modo geral, esta representante do Ministério Público concorda com o entendimento da Unidade Técnica pela improcedência das alegações de defesa apresentadas pelo Senhor Luís Eduardo Dudu Colombo dos Santos e pela empresa Agrosig Engenharia e Meio Ambiente Ltda. relativamente ao cumprimento integral das ações e da finalidade do Convênio n.º 720782/2009. Considerando que um conjunto substancial das metas previstas - mais especificamente das fases 4.1, 4.2, 4.3, 4.4, 5.1 e 5.3 e outras providências pendentes (peças 7, pp. 132/142 e 176/180; e 8, p. 48) - foi executado apenas em parte, o resultado final das ações é inviável de ser implementado para a finalidade de gestão integrada de resíduos nos municípios que integram a Região da Campanha do Estado do Rio Grande do Sul.
5.	Entretanto, a nosso ver, a glosa integral das despesas incide somente sobre as ações de responsabilidade do Prefeito Municipal à época e gestor dos recursos, Senhor Luís Eduardo Dudu Colombo dos Santos, pois a finalidade última do convênio não restou atendida. Nesse caso, o débito do ex-gestor municipal passa a ser quantificado pelos valores dos pagamentos efetuados na execução dos serviços e nas respectivas datas, sem a necessidade de se computar alguma parcela a título de crédito por devolução de valores.
6.	De fato, a importância total devolvida foi de R$ 45.394,82, dos quais R$ 43.474,82 aos cofres federais e R$ 1.920,00 aos cofres municipais (peças 6, p. 380, item 29; e 7, p. 56, item 9.7) . Por sua vez, a parcela federal restituída de R$ 43.474,82 é composta do saldo remanescente dos recursos federais na conta corrente específica (R$ 26.700,00) e dos rendimentos auferidos na aplicação financeira dos recursos federais (R$ 16.774,82 = R$ 18.694,82 - R$ 1.920,00) . Portanto, haveria cômputo de devolução em duplicidade caso na dívida fosse indicado como crédito o saldo remanescente dos recursos federais originais (R$ 26.700,00) , além de descaber o crédito de R$ 16.774,82 a título de rendimentos financeiros devolvidos (pois estes não integram os recursos federais originalmente repassados) . O débito do ex-gestor municipal fica reavaliado, então, pelos seguintes valores e datas:
	Débito (R$) 
	Data

	22.790,00
	14/9/2011

	22.790,00
	26/12/2011

	17.611,50
	7/2/2012

	128.808,50
	20/4/2012

	Total: 192.000,00
	---

7.	No tocante à responsabilidade da Agrosig Engenharia e Meio Ambiente Ltda., passam a ser impugnadas apenas as despesas relativas às metas que a empresa executora deixou de cumprir integralmente (isto é, houve recebimento de valores como se as metas tivessem sido executadas na totalidade) , nas seguintes importâncias e datas:
	Itens do plano de trabalho do convênio
descumpridos no contrato
	Débito (R$) 
	Data

	4.1 Proposições para as ações de curto, médio e longo prazos e hierarquização das demandas
	3.947,50
	20/4/2012

	4.2 Consolidação de um plano de coleta
	8.000,00
	20/4/2012

	4.3 Oficina visando à discussão das proposições
	17.700,00
	20/4/2012

	4.4  Relatório de elaboração das proposições
	---
	---

	5.1 Consolidação do PRGIRS e aprovação pelos municípios da Campanha do Estado do RS
	6.270,00
	14/9/2011

	5.3 Seminário de lançamento do PRGIRS
	1.820,00
	14/9/2011

		4.280,00
	26/12/2011

	Somatório nominal
	42.017,50
	---

	N.B.: Dados extraídos do quadro comparativo dos itens do plano de trabalho do convênio com a planilha orçamentária do contrato e com os pagamentos efetuados (peça 6, p. 388) . Os itens de serviços são os do plano de trabalho do convênio, com valores oriundos da planilha orçamentária do contrato.

8.	Diante do exposto, esta representante do Ministério Público manifesta-se, em divergência parcial da proposta da Unidade Técnica (peças 36/38) , por que sejam adotadas as seguintes medidas:
	a) com fundamento no art. 16, inciso III, alíneas "b" e "c", da Lei n.º 8.443/92, julgar irregulares as contas do Senhor Luís Eduardo Dudu Colombo dos Santos, condenando-o de forma individual e, ainda, em solidariedade com a empresa Agrosig Engenharia e Meio Ambiente Ltda. ao pagamento do débito aos cofres do Tesouro Nacional nos seguintes valores e datas, consoante a legislação em vigor:
	Responsáveis pelo ressarcimento
	Débito (R$) 
	Data

	Senhor Luís Eduardo Dudu Colombo dos Santos, individualmente
	14.700,00 (1) 
	14/9/2011

		18.510,00 (2) 
	26/12/2011

		17.611,50
	7/2/2012

		99.161,00 (3) 
	20/4/2012

	Senhor Luís Eduardo Dudu Colombo dos Santos, solidariamente com a empresa Agrosig Engenharia e Meio Ambiente Ltda.
	8.090,00
	14/9/2011

		4.280,00
	26/12/2011

		29.647,50
	20/4/2012

	N.B.: (1) R$ 14.700,00 = R$ 22.790,00 - R$ 8.090,00; (2) R$ 18.510,00 = R$ 22.790,00 - R$ 4.280,00; (3) R$ 99.161,00 = R$ 128.808,50 - R$ 29.647,50.

	b) aplicar ao Senhor Luís Eduardo Dudu Colombo dos Santos e à empresa Agrosig Engenharia e Meio Ambiente Ltda., individualmente, a multa prevista no art. 57 da Lei n.º 8.443/92."
É o Relatório.

8.1. Alexandre Melo Soares (24518/OAB-DF) e outros, representando Luis Eduardo Dudu Colombo dos Santos.

Procuradora-Geral Cristina Machado da Costa e Silva.

TOMADA DE CONTAS ESPECIAL. NÃO CONSECUÇÃO DOS OBJETIVOS DE CONVÊNIO FIRMADO COM MINISTÉRIO DO MEIO AMBIENTE (MMA). NÃO COMPROVAÇÃO DA BOA E REGULAR APLICAÇÃO DOS RECURSOS PÚBLICOS. CITAÇÃO. CONTAS IRREGULARES. DÉBITO. MULTA.

TOMADA DE CONTAS ESPECIAL (TCE)

Secretaria de Controle Externo de Tomada de Contas Especial (SecexTCE).

Conforme consignado no Relatório precedente, esta Tomada de Contas Especial foi instaurada pelo Ministério do Meio Ambiente (MMA) em desfavor do Sr. Luís Eduardo Dudu Colombo dos Santos, Prefeito Municipal de Bagé-RS (gestões 2009-2012 e 2013-2016) , em razão da impugnação da prestação de contas do Convênio 720782/2009, de 31/12/2009, celebrado com o Município de Bagé-RS, por intermédio de sua Secretaria de Recursos Hídricos e Ambiente Urbano (SRHU) , cujo objeto era elaboração de um Plano Regional de Gestão Integrada de Resíduos Sólidos para orientação das intervenções nos municípios situados na região da Campanha do Estado do Rio Grande do Sul.
2.	Foram previstos R$ 218.700,00 para a execução do objeto, sendo R$ 202.976,00 por conta do concedente e R$ 15.724,00 a título de contrapartida municipal. Os recursos foram repassados em parcela única (OB 10OB800195, no valor de R$ 202.976,00, emitida em 31/12/2010) . O ajuste vigeu no período de 31/12/2009 a 22/4/2012 (peça 8, p. 45) , e previa a apresentação da prestação de contas até 21/6/2012, conforme cláusula décima segunda do termo de convênio.
3. 	O Relatório de Tomada de Contas Especial (peça 8, p. 11-23) concluiu pela responsabilização do Sr. Luís Eduardo Dudu Colombo dos Santos, então Prefeito Municipal de Bagé-RS, ante a apuração de dano ao Erário no valor histórico de R$ 178.186,66 (cento e setenta e oito mil, cento e oitenta e seis reais e sessenta e seis centavos) , em virtude da impugnação de despesas realizadas, uma vez não saneadas as irregularidades apontadas nos Pareceres Técnicos lançados nos autos.
4.	Nesse mesmo sentido foram o Relatório, o Certificado de Auditoria e o Parecer da Secretaria Federal de Controle Interno da Controladoria-Geral da União da Presidência da República (peça 8, p. 47-52) . O Ministro da Pasta foi devidamente cientificado, conforme pronunciamento à peça 8, p. 57.
5. 	No âmbito desta Corte de Contas, realizaram-se regularmente as citações do Sr. Luís Eduardo Dudu Colombo dos Santos, signatário do Convênio 720782/2009, e da empresa Agrosig Engenharia e Meio Ambiente Eireli - EPP, contratada pelo Município de Bagé-RS para a execução do objeto do ajuste. Ambos os responsáveis foram citados em decorrência da impugnação total das despesas realizadas no Convênio 720782/2009, motivada pela inexecução parcial do objeto do ajuste.
6.	A empresa Agrosig Engenharia e Meio Ambiente Eireli - EPP, alegou, em síntese, que: 
a) cumpriu sua obrigação contratual, uma vez que a emissão das notas fiscais ocorreu para cada produto entregue e aprovado, conforme exigido pelo Termo de Referência; 
b) algumas características locais impuseram à empresa "custos acentuados de logística", como a extensa área geográfica dos municípios relacionados, grandes distâncias entre as suas sedes e a baixa densidade populacional; 
c) inúmeras mudanças ocorreram no comando da Secretaria Municipal de Meio Ambiente de Bagé, o que trouxe dificuldades na continuidade dos trabalhos; 
d) os pareceres técnicos do Ministério do Meio Ambiente (MMA) foram emitidos após a finalização do corpo principal dos trabalhos, com lapso temporal de cinco meses entre a entrega do Plano ao município e o recebimento das críticas por parte do MMA, de modo que questões complexas como as tratadas em um Plano desta natureza necessitavam de debate no tempo certo para que se pudesse oferecer resolução adequada para todos os questionamentos realizados; 
e) a falta de representatividade da sociedade na elaboração do Plano deve-se ao "contexto sócio-cultural local" alheio à vontade da empresa; 
f) a Fase 4.1 do plano - "Proposições para as ações de curto, médio e longo prazo e hierarquização de demandas" - foi executada mediante a elaboração de quadros específicos para cada município, citando o exemplo do Quadro 12 do documento denominado "Plano Regional de Gestão Associada e Integrada de Resíduos Sólidos - PRGAIRS/Consolidação dos Estudos"; 
g) a Fase 4.2 - "Consolidação de um plano de coleta" - foi realizada e que no item 17.9 - Coleta do "Plano Regional de Gestão Associada e Integrada de Resíduos Sólidos - PRGAIRS/Consolidação dos Estudos" - constam diretrizes gerais do processo de coleta aplicáveis aos municípios abrangidos, e que tais diretrizes foram consideradas suficientes pela Secretaria de Meio Ambiente do Município de Bagé e discutidas com todos os municípios participantes nas audiências e oficinas; 
h) a Fase 4.3 foi executada, uma vez que em 25/11/2011 foi realizada "oficina de integração e nivelamento" com a participação da equipe da Agrosig e os envolvidos com a elaboração do Plano por parte dos municípios envolvidos no Consórcio, na qual foram desenvolvidas as seguintes atividades: i) realização de apresentação técnica, com a utilização de datashow para o nivelamento do conhecimento dos participantes acerca do estágio de desenvolvimento do objeto do contrato, enfatizando os dados do diagnóstico obtidos durante a primeira etapa dos trabalhos; ii) distribuição das "Fichas Padrão de Coleta de Informações" com o intuito de obter dados complementares para o diagnóstico/prognóstico; e, iii) coleta das sugestões e recomendações que foram incorporadas no contexto das proposições abrangidas por município;
i) a Fase 4.4 - "Relatório de elaboração das proposições" - foi executada, conforme análises específicas para cada município apresentadas no documento denominado "Prognóstico";
j) a Fase 5.1 - "Consolidação do Plano Regional de Gestão Integrada de Resíduos Sólidos - PRGIRS e aprovação pelos municípios da Região da Campanha do Estado do Rio Grande do Sul" - foi executada, conforme pode ser verificado no documento "Relatório Técnico Final do Plano Regional de Gestão Associada e Integrada de Resíduos Sólidos - PRGIRS/Consolidação dos Estudos", em um nível de detalhe compatível com a realidade municipal;
k) a Fase 5.3 - "Seminário - lançamento do PRGIRS" - foi executada por meio de evento em Bagé no dia 2/4/2012 e teve por finalidade a apresentação do Relatório Final e distribuição de mídias para avaliação final de todos os municípios;
l) "todos os dados necessários à plena consecução do objeto foram obtidos a partir das pesquisas de campo, coleta de informações bibliográficas e informações coletadas nas reuniões, vistorias e oficinas" e que podem ser encontrados devidamente sistematizados e adequadamente processados e interpretados nos produtos "Diagnóstico", "Prognóstico" e "Relatório Técnico Final do Plano Regional de Gestão Associada e Integrada de Resíduos Sólidos - PRGIRS/Consolidação dos Estudos".
m) "todas as etapas e atividades contratuais foram cumpridas no que diz respeito à montagem de reuniões, oficina e seminários", a baixa participação popular não decorre de imperícia ou ineficácia da empresa ou da Secretaria Municipal de Meio Ambiente de Bagé;
n) "não foi possível extrair informações para desenvolver soluções consorciadas" em virtude "da pouca articulação existente entre os municípios, apesar de intenso esforço da equipe técnica da empresa".
o) a ausência de identificação, por meio de mapas georreferenciados, dos lixões e aterros controlados ativos e inativos existentes em todos os municípios do Consórcio e da elaboração dos estudos técnicos e econômicos para o encerramento e a recuperação das áreas degradadas decorrentes deve-se ao fato de que não mais existiam lixões nos municípios da região e que os aterros relevantes no contexto do trabalho eram o próprio aterro de Bagé e o aterro da empresa Meioeste Ambiental que estava iniciando sua operação à época de elaboração do Plano;
p) "o conteúdo apresentado no produto entregue atende às necessidades do contexto local" e que se os questionamentos do MMA tivessem sido apresentados de forma mais célere, ainda durante a elaboração dos primeiros produtos contratuais, tais questões poderiam ter sido enfrentadas e superadas;
q) as demais questões levantadas pelo MMA, a exemplo de falta de indicação de quais serviços permanecerão sob a responsabilidade do município e quais passarão a ser de responsabilidade do Consórcio, são de responsabilidade do município contratante; e
r) a Lei 12.305/2010 que instituiu a Política Nacional de Resíduos Sólidos entrou em vigor em 2/8/2010, pouco mais de oito meses antes da execução do Plano, e que a elevada complexidade do arcabouço técnico contido nessa legislação acarretou dificuldades inerentes ao processo de atendimento aos artigos 18 e 19 da referida lei, que trata da elaboração dos Planos Municipais de Gestão Integrada de Resíduos Sólidos.
7.	Ao analisar as alegações de defesa da empresa Agrosig Engenharia e Meio Ambiente Eireli - EPP, a SEC-RS refutou cada um de seus argumentos, cuja análise incorporo às minhas razões de decidir sem prejuízo dos destaques que farei adiante.
8.	O fato é que, embora seja possível extrair dos autos algumas ações da empresa que permitem concluir pela realização parcial de sua obrigação contratual, diversas outras atividades para as quais a empresa foi remunerada deixaram de ser executadas, conforme quadro elaborado pelo Ministério Público junto ao Tribunal, o qual reproduzo a seguir:
	Itens do plano de trabalho do convênio
descumpridos no contrato
	Débito (R$) 
	Data

	4.1 Proposições para as ações de curto, médio e longo prazos e hierarquização das demandas
	3.947,50
	20/4/2012

	4.2 Consolidação de um plano de coleta
	8.000,00
	20/4/2012

	4.3 Oficina visando à discussão das proposições
	17.700,00
	20/4/2012

	4.4  Relatório de elaboração das proposições
	---
	---

	5.1 Consolidação do PRGIRS e aprovação pelos municípios da Campanha do Estado do RS
	6.270,00
	14/9/2011

	5.3 Seminário de lançamento do PRGIRS
	1.820,00
	14/9/2011

		4.280,00
	26/12/2011

	Somatório nominal
	42.017,50
	---

	N.B.: Dados extraídos do quadro comparativo dos itens do plano de trabalho do convênio com a planilha orçamentária do contrato e com os pagamentos efetuados (peça 6, p. 388) . Os itens de serviços são os do plano de trabalho do convênio, com valores oriundos da planilha orçamentária do contrato.

 9.	A respeito do item 4.1, a SEC-RS, após examinar as alegações da empresa, concluiu que o item não foi executado, nos termos do Parecer Técnico 14/2014-DAU/SRHU/MMA, porque "os elementos trazidos aos autos pela defendente não demonstram, em relação a cada uma das ações propostas: a indicação dos objetivos específicos, os programas em que estariam inseridas, os indicadores de desempenho, as metas para acompanhamento da sua implementação e a indicação das possíveis fontes de recursos para financiar a sua execução".
10.	Em relação ao item 4.2, não vieram aos autos elementos capazes de afastar a constatação do Parecer Técnico 14/2014-DAU/SRHU/MMA, de 7/4/2014 (peça 7, p. 132-142) , que entendeu frustrada a expectativa das orientações do Projeto Básico, porque "tal fase deveria identificar como seria estruturada a coleta dos resíduos de modo a integrar, de alguma forma, os municípios da Região da Campanha (...) No entanto, verificou-se no item 17.9 (Coleta) do Plano, uma descrição teórica dos procedimentos relativos à efetivação da coleta, porém, sem estabelecer uma dinâmica de inserção dos municípios no contexto, sob a ótica da regionalização (objeto do convênio em tela) ". Por isso, concordo com a SEC-RS em não haver como considerar este item como atendido.
11.	Sobre os itens 4.3 e 4.4, destaco que, embora a empresa tenha indicado a ata de realização  de reunião ocorrida no dia 28/11/2011, cuja pauta incluía os itens "apresentação - diagnóstico" e "oficina - prognóstico", estando presentes os representantes da Agrosig e dos municípios de Bagé, Pedras Altas, Candiota, Hulha Negra e Pinheiro Machado, o Parecer Técnico 14/2014-DAU/SRHU/MMA, de 7/4/2014 (peça 7, p. 132-142) , consignou que não há registros das discussões realizadas acerca das proposições, de modo que não há como acolher tal item como executado. E como o item 4.4 deveria ser uma sistematização de fases anteriores, consideradas não executadas, não há como admitir, igualmente, sua consecução. 
12.	Quanto ao item 5.1, embora a empresa afirme sua execução, nos termos do "Relatório Técnico Final do Plano Regional de Gestão Associada e Integrada de Resíduos Sólidos - PRGIRS/Consolidação dos Estudos", a SEC-RS esclarece que a análise técnica do referido relatório (Parecer Técnico 144/2012-DAU/SRHU/MMA) concluiu que haveria a necessidade de uma "revisão geral e complementação das atividades", de maneira a identificar "como se concretizará a implementação das metas" e, principalmente, "quais as fontes de recursos possíveis para alcançar o modelo tecnológico a ser proposto". E como o Parecer Técnico 14/2014-DAU/SRHU/MMA (de 7/4/2014, peça 7, p. 132-142) consigna que, além desse plano não ter sido revisado e complementado, não foi sequer apresentada a "documentação comprobatória da aprovação do Plano em todos os municípios da Região da Campanha",  também não é possível acolher a alegação da empresa.
13.	Por último, sobre o item 5.3, apesar da empresa afirmar que o Seminário - lançamento do PRGIRS foi realizado em Bagé no dia 2/4/2012, com a finalidade a apresentação do Relatório Final e distribuição de mídias para avaliação final de todos os municípios, nota-se que o documento apresentado pela empresa contém somente apresentação eletrônica ou slides ("DOC 10", arquivo de item não digitalizável da peça 25) daquilo que foi exibido no suposto evento, de modo que não é possível considerar tal item como executado. Inclusive, vale ressaltar que o Parecer Técnico 14/2014-DAU/SRHU/MMA já afirmava que "não foi apresentada lista de presença nem ata do referido evento".
14.	Quanto às alegações de defesa do Sr. Luís Eduardo Dudu Colombo dos Santos, estas consistem, em síntese, em afirmar que agiu com zelo e boa-fé, sem causar qualquer lesão aos cofres públicos e que foram atingidos o objetivo do ajuste e as metas definidas, ainda que parcialmente.
15.	Entretanto, as provas carreadas aos autos deixam incontestes a execução apenas parcial das atividades previstas no plano de trabalho do Convênio 720782/2009, referente às etapas/fases da Meta 1, embora quase a totalidade dos recursos repassados tenham sido pagos à empresa contratada sem que o objetivo do ajuste tenha sido alcançado e sem que a população dos municípios tenha sido beneficiada com os valores destinados ao objetivo pretendido pelo Ministério do Meio Ambiente.
16.	Quanto à questão da boa-fé, em geral, as análises feitas pelo Tribunal prescindem de se entrar na pantanosa seara da existência de boa-fé, de má-fé, de dolo etc., com exceção das repercussões expostas nos §§2º, 3º e 6º do art. 202 do Regimento Interno. O exame da existência ou não de boa-fé dos responsáveis, neste caso, não afasta a constatação da existência do dano suportado pelo Erário e da sua necessária reparação.
17.	Sobre o pedido de sustentação oral, esclareço que tal direito é assegurado aos responsáveis, nos termos regimentais desta Corte de Contas.
18.	Com essas observações, acolho e incorporo às minhas razões de decidir o exame realizado pela SEC-RS quanto às alegações de defesa do Sr. Luís Eduardo Dudu Colombo dos Santos e da empresa Agrosig Engenharia e Meio Ambiente Eireli - EPP, para julgar irregulares as suas contas e imputar-lhes o débito apurado pela Unidade Técnica, com os ajustes sugeridos pelo Ministério Público junto ao Tribunal, uma vez que se faz necessário afastar da solidariedade as parcelas consideradas executadas pela referida empresa.
19.	Cabe, ainda, aplicar aos responsáveis a multa prevista no art. 57 da Lei 8.443/1992, cujo valor, em face do montante atualizado do débito, fixo em R$ 30.000,00 (trinta mil reais) para o Sr. Luís Eduardo Dudu Colombo dos Santos e em R$ 6.500,00 (seis mil e quinhentos reais) para a empresa Agrosig Engenharia e Meio Ambiente Eireli - EPP. 
20.	Com fundamento no art. 16, § 3º, da Lei 8.442/92, deve ser remetida cópia dos autos ao Procurador-Chefe da Procuradoria da República nos Estado do Rio Grande do Sul, para as providências que entender cabíveis.
Ante o exposto, Voto no sentido de que o Tribunal adote a deliberação que ora submeto à apreciação deste Colegiado.
TCU, Sala das Sessões Ministro Luciano Brandão Alves de Souza, em 15 de outubro de 2019.
AROLDO CEDRAZ 
Relator